【裁判字號】    93,重上更(三),156
【裁判日期】    951213
【裁判案由】    貪污治罪條例
【裁判全文】
臺灣高等法院刑事判決           93年度重上更(三)字第156號
上  訴  人
即  被  告  丙○○
選任辯護人  林春鏞  律師
上列上訴人因違反貪污治罪條例等案件，不服臺灣臺北地方法院
85 年度訴字第533號，中華民國86年12月19日第一審判決（起訴
案號：臺灣臺北地方法院檢察署84年度偵字第18071號），提起
上訴，經判決後，由最高法院第3次發回更審，本院判決如左：
    主  文
原判決關於丙○○部分撤銷。
丙○○共同為他人處理事務，意圖為第三人不法之利益，而為違
背其任務之行為，致生損害於本人之財產，處有期徒刑壹年陸月
，緩刑肆年。並應支付國庫新台幣伍拾萬元。
    事  實
一、丙○○自民國79年初至80年10月31日止，係彰化商業銀行（
    下稱彰化銀行）審查部經理，對於貸款核撥業務有主管之權
    責，於80年11月1日升任該行副總經理，於83年3月1日退休
    ，係為彰化銀行處理事務之人。
二、緣盈宏建設股份有限公司（下稱盈宏公司）於78年間，在高
    雄市○○區○○段66、67、68、19之2、20地號等5筆，面積
    合計2.666平方公尺（即806.5坪）之土地，興建地上21 層
    地下4層之CBC國際海港企業大樓（下稱海港大樓），該大樓
    於79年8月31日開工，因建築大樓之興建，需要大筆資金，
    盈宏公司實際負責人兼該公司總經理郭再興，因與原彰化銀
    行苓雅分行經理乙○○（另案經臺北地方法院檢察署以88年
    度偵字第14123號提起公訴，並經原審法院以88年度訴字第
    1305號判決有期徒刑4年6月在案）熟識，遂透過該層關係，
    於80年元月間，以盈宏公司名義，提供上述5筆土地設定為
    擔保，向彰化銀行苓雅分行申請擔保貸款新台幣（下同）3
    億8千6百萬元及建築融資無擔保貸款6億5千萬元。彰化銀行
    苓雅分行放款承辦人為能明瞭盈宏公司上開海港大樓銷售成
    績及股東自有資金，暨確保所貸放之款項可收回，乃就盈宏
    公司上述所申貸之案件，於彰化商業銀行放款申請書上簽註
    ：盈宏公司銷售之自備款應設立專戶，配合本行建築融資按
    比率2分之1撥款及徵提聯合建築經理股份有限公司（下稱聯
    合建築經理公司）承諾書，承諾事項如下：「(一)對建築業者
    興建計畫及有關必要文件之審查、建築工程造價與基地價值
    之評估。(二)工程進度之查核。(三)變更起造人之查核。(四)申請
    人債務發生遲延或不履行時依貴行之委託代為清理處分。(五)
    建築業者不履行契約無故終止建造或不依約按期繳納貸款利
    息或償還本金，經貴行書面通知並指定本公司代為清理處分
    時，本公司自當接受並即代為進行清理處分繼續興建至完工
    交屋為止，前項清理處分工作係指本公司應支付一切必要之
    工程及費用。」案經彰化銀行苓雅分行轉呈總行於80年3月8
    日經常務董事會核准照案通過。嗣彰化銀行苓雅分行經理乙○○調任西高雄分行（下稱西高雄分行）經理，盈宏公司旋
    又向彰化銀行申請上開3億8千6百萬元之土地擔保貸款及6億
    5千萬元之建築融資無擔保貸款轉由西高雄分行承作，案經
    彰化銀行西高雄分行轉呈總行於80年3月22日照原苓雅分行
    所提條件核准通過，80年4月8日聯合建築經理公司就盈宏公
    司興建上開海港大樓辦理建築融資乙案，出具承諾書予彰化
    銀行，承諾事項如下：「(一)本公司已與建築業者簽訂「委任
    契約」，辦理左列事項：1.興建計畫之有關必要文件予以審
    查，並作成分析報告。2.工程進度之查核。3.個案財務稽核
    及工程款核撥之審核。4.營建管理。5.不得變更起造人名義
    之查核。(二)建築業者不履行契約無故終止建造或不依約按期
    繳納貸款利息或償還貸款本金，經貴行書面通知，並指定本
    公司代為清理處分時，本公司自當接受，並即代為進行清理
    處分繼續興建至完工交屋為止，前項清理處分工作係指本公
    司應支付一切必要之工程款及費用。(三)本工程完工交屋後，
    經決算所發生之盈虧均由本公司承擔」。
三、嗣聯合建築經理公司因認盈宏公司銷售成績不理想，盈宏公
    司股東已無自有資金可投入興建上開海港大樓，無法將2分
    之1之配合款存入彰化銀行指定之專戶內及設定抵押權問題
    談不攏，而於80年5月28日，在馬榮吉省議員見證下與盈宏
    公司終止委任關係，聯合建築經理公司並於80年6月6日函知
    彰化銀行西高雄分行（正本）及總行（副本）撤銷上開80年
    4月8日所出具之承諾書，該撤銷承諾書函並經乙○○、丙○○2人核閱簽名。嗣而彰化銀行西高雄分行於80年6月5日，
    就上開土地擔保貸款部分核撥3億8千6百萬元予盈宏公司。
    盈宏公司則於同年月12日，又向彰化銀行西高雄分行提出1
    億5千6百萬元建築融資撥款之申請，放款承辦員戊○○及蘇
    政良等人認為盈宏公司未符合上開2分之1配合款存入彰化銀
    行指定之備償專戶，及聯合建築經理公司已撤銷承諾而不同
    意撥放，認不符撥款條件，乃以不符合授信條件為理由而拒
    絕盈宏公司撥款之申請。郭再興為盈宏公司能順利取得前開
    6億5千萬元無擔保建築融資貸款之第1筆1億5千6百萬元貸款
    之撥放，乃於80年6月間，委請台灣省議會議員馬榮吉（已
    歿）、邱創良2人先後出面3次，基於幫助郭再興在上開授信
    條件未備齊之情形下而取得全額核撥貸款之意思，向彰化銀
    行高層人員關說施壓。乙○○礙於省議員之關說，竟向不知
    情辦理總務之郭萬得偽稱總行已同意變更盈宏公司授信條件
    ，指示郭萬得繕寫「聯合建築經理公司已解除委任先前出具
    之承諾書作廢，借戶未銷售，無2分之1配合款，借戶盈宏公
    司申請1億5千6百萬元之建築融資」等文字，由乙○○具名
    於80年6月14日，函請彰化銀行總行申請貸放，經由丙○○
    執掌之總行審查部審查後，呈報放款審議委員會審議，審議
    時彰化銀行葉國興（業經前審判決無罪確定）公出未蓋章，
    而彰化銀行董事長羅吉認有諸多疑義，俟葉國興返回辦公
    室過目簽名後，始批示：「原核貸條件及本案處理經過有無
    疑慮之處，請審查部詳細說明，提常董會討論」；其後於80
    年6月27日，召開第15屆常務董事會第117次會議時，由審查
    部提出報告，常務董事聽完報告後，認為有疑點待釐清，而
    以「本案為何原（聯合）建築經理公司撤銷委任關係？為何
    尚無建築經理公司接辦？原承貸（苓雅）分行為何轉另一（
    西高雄）分行承辦？原申貸用途為何變更？為何原申貸時稱
    至申請日止已銷售百分之66，而現在又稱尚未銷售？務應切
    實查明有所交待後，就債權能否確保，審慎辦理。」之理由
    ，將該案發回西高雄分行查明辦理。依該常務董事會之決議
    ，並未准許該案可變更原80年3月8日核准條件，就工程造價
    之全額撥貸，亦未同意可無建築經理公司提徵承諾書。
四、彰化銀行於80年6月27日，召開第15屆常務董事會第117次會
    議時，丙○○列席在場，未在場之西高雄分行經理乙○○均
    亦明知西高雄分行尚未向新建築經理公司徵提承諾書，在新
    建築經理公司未出具承諾書下更換建築經理公司，彰化銀行
    對盈宏公司放款之債權恐不能確保，且該1億5千6百萬元之
    申貸金額已逾該次即地下室完成建築造價2分之1，均有違原
    80 年3月8日之核准貸款條件，如將盈宏公司上開1億5千6百
    萬元建築融資撥款案，重新再送常董會仍難獲准通過。丙○○與乙○○竟因前受省議員關說，而共同基於圖利盈宏公司
    之犯意聯絡，於盈宏公司在80年7月3日向彰化銀行西高雄分
    行提出申覆書時，由乙○○捨原貸款業務承辦人員，指示不
    知情之總務郭萬得繕寫「(一)原經聯合建築經理公司評鑑後因
    雙方條件未能談妥而作罷。(二)該工程現已完成地下4週之連
    續壁及第4樓底層，正繼續向上進行中，該公司計劃興建至
    地上2樓以上時，擬委託臺育建築經理公司辦理，已接洽中
    。．．．．(五)本案推出時銷售百分之66，嗣因發生一段長時
    間之訴訟而無開工，且謠傳臨近仁愛河，地下可能會冒水，
    施工困難等原因，紛紛解約。(六)至於債權能否確保乙節，以
    該款之貸放將先收回先順位之民間債務並塗銷其抵押權，且
    可興建至地上2樓，對本行之債權並無不利。」等文字，由
    乙○○具名於80年7月4日，函請彰化銀行總行審查部申請撥
    放1億5千6百萬元之建築融資予盈宏公司；總行審查部收到
    西高雄分行申請函後，丙○○竟就其主管之貸款核撥業務，
    於80年7月6日，在西高雄分行申請撥放1億5千6百萬元建築
    融資予盈宏公司之審查部簽呈上，批示「准予辦理」等文字
    ，違法批示同意撥放。上開申請撥放1億5千6百萬元建築融
    資案，雖經丙○○批示「准予辦理」，惟西高雄分行放款承
    辦人戊○○、蘇政良等人仍認為盈宏公司不符合授信要件而
    未同意撥款，乙○○乃指示不知情之行員黃美香開立支出傳
    票，再由乙○○違反正當程序，未經相關支出傳票承辦人員
    用印，自行於西高雄分行放款支出傳票經辦、製票欄、經副
    襄理欄、轉帳欄均蓋用其自己之印章，於同月15日，違法核
    撥1億5千6百萬元之建築融資款予盈宏公司，直接使盈宏公
    司獲得違法核撥1億5千6百萬元之不法利益，致生損害於彰
    化銀行。
五、案經法務部調查局南部地區機動工作組移送臺灣臺北地方法
    院檢察署檢察官偵查起訴。
    理  由
壹、被告丙○○就建築融資第1筆貸款違法核撥圖利盈宏公司有
    罪部分：
一、訊據被告坦承於彰化銀行總行審查部經理任內，於80年間，
    在總經理辦公室與盈宏公司實際負責人郭再興、省議員馬榮
    吉及邱創良見面，並於西高雄分行80年7月4日之陳報函內批
    示准予貸款等情不諱，惟矢口否認有不法之犯行，辯稱：
  (一)被告與盈宏公司負責人郭再興素不相識，與原苓雅分行經理
    乙○○亦無往來，本件亦非被告核貸之案件，而係於80 年3
    月8日彰化銀行第104次常務董事會通過之申貸案，被告並無
    圖利之動機。
  (二)有關盈宏公司於80年6月12日變更申貸條件，向彰化銀行就
    已核貸之建築融資貸款6億5千萬元中第1次貸款1億5千6百萬
    元部分，依彰化銀行貸款作業審查，係分層負責，各層級承
    辦人員依其權責在貸款文件上批示意見；常務董事於80年6
    月27日所召開第15屆常務董事會第117次會議，依此重新審
    核案所作結論「．．．．就債權能否確保，審慎辦理。」既
    云審慎辦理，應係已通過盈宏公司1億5千6百萬元之建築融
    資撥款案，僅要求查明5項疑點，及債權確保無虞，即可撥
    款，如未通過均以「再議」、「緩議」、「保留」等用語表
    示，否則至第2筆融資貸款時亦應「不准」並催收第1筆建築
    融資方符經驗法則。若該決議係指應再向常務董事會陳報，
    該決議文應為「查明後再報」；此由審查部經辦人林世榮直
    接蓋上「審議通過章」，初審人員莊清雲亦在留底聯蓋核對
    批示訖章，賴慧朱亦蓋用「總行授信核准章」，即交由原承
    貸單位西高雄分行辦理，西高雄分行於同年7月4日致審查部
    函提出說明，嗣再由莊清雲簽請科長廖安隆、副理吳重複
    查蓋章後由被告批示准予辦理，均係依「分層負責，逐級審
    核」辦理。
  (三)盈宏公司之配合款無須撥入專戶，有彰化銀行85年8月14 日
    彰審三字第3362號函可證，本件亦無2分之1配合款之問題，
    是該部分自無礙上開貸款之撥放。
  (四)再依80年有效之規章「彰化銀行辦理建築業貸款作業要點第
    2點第2項規定『融資額度不得超過預估建築造價之5成』」
    及80年6月12日盈宏公司申請書主旨欄所載、西高雄分行80
    年7月4日函文內容對照，本件1億5千6百萬元之建築融資貸
    款，對彰化銀行而言係增加利息收入，於債權之確保方面因
    有土地抵押權之設定，應無可虞。
  (五)本件盈宏公司所提擔保品之價值相當，就土地部分設定第1
    順位4點32億元，而於核放上開1億5千6百萬元貸款時，塗銷
    第2、3、4順位之民間貸款抵押權，致原設定第5順位12點45
    億元提昇為第2順位抵押權，因土地價值已達9億多元，該土
    地貸款加上第1筆貸款1億5千6百萬元，尚在擔保範圍之內，
    且原彰化銀行之抵押權順位提昇，於彰化銀之債權確有保障
    ；盈宏公司亦承諾建築蓋至地上2樓均不再申貸，因蓋至地
    上2樓前，盈宏公司共需工程款4點3億元，僅貸放1億5千6
    百萬元，對彰化銀行而言，仍屬有利可圖；甚且在被告離開
    審查部後，該大樓亦順利繼續依其進度興建至21層之結構體
    完成，故就該「審慎辦理」之批示而言，審查部已確實履行
    。況退步言之，苟該1億5千6百萬元之貸款確未通過，則董
    事長羅吉及其他常務董事豈有就其「未通過」之貸款，再
    准予後續建築融資貸款2億元及2億9千4百萬元之理？
  (六)被告受偵訊時年近70，業已退休，在受訊問時距上開盈宏公
    司之貸款案已歷時3年餘，手邊亦無資料可供參考，加以年
    邁宿疾纏身，而在調查局受調查員長時間威嚇誤導之訊問，
    身心不堪負荷，筆錄所言內容非真正，被告自承錯誤之說法
    自與事實不符；被告處理盈宏公司貸款乙案，並無圖利盈宏
    公司及其他個人之動機，何來背信行為？
  (七)本件貸款案原在彰化銀行苓雅分行，乙○○調至西高雄分行
    ，貸款案亦隨同移轉；乙○○私人與盈宏公司有金錢往來；
    乙○○個人製作放款傳票；新建築經理公司未有承諾書給彰
    銀，乙○○亦不追究；乙○○違反規定指示郭萬得撰寫簽呈
    。故本件貸款案件，乙○○涉嫌最大，其證言不實且有重大
    瑕疵。
  (八)證人羅吉、林猷穆、陳田植、張伯欣等，因有其自身利害
    關係，證言內容及證據憑信性均有欠缺，其所稱本件貸款不
    符規定，究竟如何，並未明瞭，遽以採信，自有可議。
二、經查：
  (一)本件盈宏公司前於80年1月間，為興建海港大樓，需要資金
    ，乃提供坐座落高雄市○○區○○段66、67、68、19之2、2
    0地號等5筆土地設定抵押供擔保，向彰化銀行苓雅分行申請
    中期土地擔保貸款3億8千6百萬元，並申請建築融資中期無
    擔保貸款6億5千萬元；苓雅分行放款承辦人就盈宏公司所申
    貸之案件，於放款申請書上簽註意見：「盈宏公司銷售之自
    備款應設立專戶，配合本行建築融資按比率2分之1撥款及徵
    提聯合建築經理公司承諾書，承諾事項如下：「1.對建築業
    者興建計畫及有關必要文件之審查、建築工程造價與基地價
    值之評估。2.工程進度之查核。3.變更起造人之查核。
    4.申請人債務發生遲延或不履行時依貴行之委託代為清理處
    分。5.建築業者不履行契約無故終止建造或不依約按期繳納
    貸款利息或償還本金，經貴行書面通知並指定本公司代為清
    理處分時，本公司自當接受並即代為進行清理處分繼續興建
    至完工交屋為止，前項清理處分工作係指本公司應支付一切
    必要之工程及費用。」總行審查部查意見為：1.應注意大樓
    興建及房屋銷售情形。2.第2件（即中期放款-純無擔保）應
    確實依工程進度並配合自備款按比率各2分之1撥貸。3.促請
    加強存款往來。4.應追加董事長私人作保。5.應投保營造綜
    合險。6.利率中期擔保放款改按基本利率加百分之1點75 以
    上，中期無擔保放款改按基本利率加百分之2點25以上計收
    。案經苓雅分行轉呈總行於80年3月8日經第15屆第104次常
    務董事會核准上開意見照案通過；嗣苓雅分行經理乙○○調
    任西高雄分行經理，盈宏公司旋又向西高雄分行申請上開3
    億8千6百萬元之土地擔保貸款及6億5千萬元之建築融資無擔
    保貸款，轉由西高雄分行承作；案經西高雄分行轉呈總行，
    經總經理葉國興依授信準則，於80年3月22日，按原苓雅分
    行所提經前開常務董事會所核准之條件核准通過。嗣於80年
    4月8日聯合建築經理公司就盈宏公司興建海港大樓辦理建築
    融資乙案，出具承諾書予彰化銀行，承諾事項如下：「一本
    公司已與建築業者簽訂「委任契約」，辦理左列事項：
    (1)興建計畫之有關必要文件予以審查，並作成分析報告。
    (2)工程進度之查核。(3)個案財務稽核及工程款核撥之審核。
    (4)營建管理。(5)不得變更起造人名義之查核。
    二建築業者不履行契約無故終止建造或不依約按期繳納貸款
    利息或償還貸款本金，經貴行書面通知，並指定本公司代為
    清理處分時，本公司自當接受，並即代為進行清理處分繼續
    興建至完工交屋為止，前項清理處分工作係指本公司應支付
    一切必要之工程款及費用。三本工程完工交屋後，經決算所
    發生之盈虧均由本公司承擔。」，以上事實，有各該放款申
    請書、抵押權設定契約書、他項權利證明書、承諾書、第10
    4次常務董事會會議紀錄、放款審議委員會會議紀錄等影本
    附卷（原審卷一第47至67頁、偵查卷59頁、彰化銀行86年5
    月7日彰審三字第1859號函所附證物「下稱Ｅ卷」第12至18
    頁、外放證物「下稱Ｆ卷」第1至48頁、外放證物「下稱Ｇ
    卷」第174至183頁、第220頁、第227至229頁）可證。是關
    於上開建築融資無擔保貸款6億5千萬元部分，必須具備「盈
    宏公司銷售之自備款應設立專戶、應確實依工程進度並配合
    自備款按比率各2分之1撥貸、徵提聯合建築經理公司承諾書
    」之條件始得貸放，而聯合經理公司於80年4月8日出具上開
    承諾書，當無疑義。
  (二)嗣因聯合建築經理公司認盈宏公司銷售成績不理想，盈宏公
    司股東已無自有資金可投入興建上開海港大樓，無法將2分
    之1之配合款存入彰化銀行指定之專戶內及設定抵押權問題
    談不攏，而於80年5月28日，在馬榮吉省議員見證下，與盈
    宏公司終止委任關係，並於80年6月6日，以聯合總字第8004
    17號函彰化銀行西高雄分行（正本）及總行（副本）撤銷上
    開80年4月8日所出具之承諾書，該撤銷承諾書函並經乙○○
    、丙○○2人核閱簽名，此為證人戊○○、郭再興於調查局
    證述明確（見偵查卷第22頁、第210頁），並有該函影本2份
    在卷（見外放Ｇ卷第224至225頁、第230頁至231頁）可憑，
    是盈宏公司於80年5月28日起，就上開建築融資中期無擔保
    貸款6億5千萬元部分，已不具備原核貸條件中需徵提建築經
    理公司承諾書之條件，而被告及乙○○對於該情形，確屬知
    悉無誤，亦堪認定。
  (三)西高雄分行於80年6月5日，就土地擔保貸款依盈宏公司之申
    請核撥3億8千6百萬元（此部分並無不法如後所述）後，盈
    宏公司於同年6月12日，以建築經理公司經解除委任後待尋
    找新建築經理公司，而海港大樓已進行至地下第4層結構體
    ，檢據高雄市政府工務局勘驗簽證及原聯合建築經理公司製
    作之建物工程款支付預計表，再向西高雄分行提出地下室基
    礎完成所需工程款1億5千6百萬元建築融資撥款之申請，西
    高雄分行則以盈宏公司申請之內容並借戶稱無銷售故無自備
    款2分之1配合為由，於80年6月14日以彰西高字第1128號函
    彰化銀行總行申請貸放，經由被告擔任經理之總行審查部審
    查後，呈報放款審議委員會審議，審議時總經理葉國興公出
    未蓋章，而董事長羅吉認有諸多疑義，而俟葉國興返回辦
    公室過目簽名後，始批示：「原核貸條件及本案處理經過有
    無疑慮之處，請審查部詳細說明，提常董會討論」；其後於
    80年6月27日召開第15屆常務董事會第117次會議，常務董事
    等認為有疑點待釐清，而以「本案為何原（聯合）建築經理
    公司撤銷委任關係？為何尚無建築經理公司接辦？原承貸（
    苓雅）分行為何轉另一（西高雄）分行承辦？原申貸用途為
    何變更？為何原申貸時稱至申請日止已銷售百分之66，而現
    在又稱尚未銷售？務應切實查明有所交待後，就債權能否確
    保，審慎辦理。」之理由，將該案發回西高雄分行查明辦理
    。盈宏公司則在80年7月3日向西高雄分行提出申覆書，西高
    雄分行依該申覆書再以「(1)原經聯合建築經理公司評鑑後因
    雙方條件未能談妥而作罷。(2)該工程現已完成地下4週之連
    續壁及第4樓底層，正繼續向上進行中，該公司計劃興建至
    地上2樓以上時，擬委託臺育建築經理公司辦理，已接洽中
    。．．．(5)本案推出時銷售百分之66，嗣因發生一段長時間
    之訴訟而無開工，且謠傳臨近仁愛河，地下可能會冒水，施
    工困難等原因，紛紛解約。(6)至於債權能否確保乙節，以該
    款之貸放將先收回先順位之民間債務並塗銷其抵押權，且可
    興建至地上2樓，對本行之債權並無不利。」等文字，由乙○○具名於80年7月4日以彰西高字第29號函彰化銀行總行審
    查部申請撥放第1筆1億5千6百萬元之建築融資予盈宏公司，
    總行審查部收到西高雄分行上開申請函後，被告於80年7 月
    6日就西高雄分行申請撥放1億5千6百萬元之建築融資予盈宏
    公司之審查部簽呈上，批示「准予辦理」等文字，而於同月
    15日核撥貸放1億5千6百萬元之無擔保建築融資款予盈宏公
    司等情，則有上開書函、常務董事會會議紀錄、放款審議委
    員會會議紀錄、申覆書、書函等附卷（見偵查卷63至77頁、
    Ｅ卷4至7頁、第19至25頁、Ｇ卷第221至223頁、第233至257
    頁）可證。足認西高雄分行於80年7月4日向彰化銀行總行審
    查部提出申請撥放盈宏公司1億5千6百萬元無擔保建築融資
    貸款函文時，並未經盈宏公司向新建築經理公司徵提承諾書
    ，而總行審查部經理即被告批示准予撥放之1億5千6百萬元
    貸款，係地下室基礎完成之全部工程款，而未依上開核貸條
    件所示「依工程進度並配合自備款按比率各2分之1撥貸」，
    應無疑義。
  (四)關於上開80年6月27日彰化銀行常務董事會決議「審慎辦理
    」部分，彰化銀行之常務董事即證人羅吉雖於偵查中證稱
    ：「依彰化銀行規定，建設公司申貸建築融資原則上必需有
    百分之50以上銷售率，如果無銷售率，彰化銀行在沒有其他
    擔保品下，過去從未核准貸放建築融資」（見偵查卷三3頁
    ）；證人即同為常務董事之陳田植證稱：「彰銀所核放之建
    築融資貸款，一般皆要求建設公司須有6成以上之銷售率」
    （見偵查卷三5頁反面）；證人即同為常務董事之張伯欣證
    稱：「彰銀所核放之建築融資貸款，一般皆要求建設公司須
    有6成以上之銷售率」（見偵查卷三9頁反面）；證人即同為
    常務董事之林穆猷證稱：「當時決議是要他們查清楚再陳報
    ，當時並未核准也不是附加條件；我們並未同意降低銷售額
    及2分之1的條件，如果核准依實際施工核撥貸款，但是還要
    前面條件，即銷售百分之50及2分之1配合款，這是為了確保
    銀行的債權」（見偵查卷一76頁背面至178頁）等語，均表
    明係不准核撥之意思表示。此與證人即接任被告為審查部經
    理之葉健人於上訴審所證：「該80年6月27日常務董事會之
    批示係有條件的批准，如果不准，就批緩議、再議、保留」
    等語不合（見上訴審卷一第167頁反面）；且與曾任職彰化
    銀行審查部之證人丁○○、甲○○所證︰記載審慎辦理，就
    是附條件通過，就是授權分行斟酌，只要條件成就就可以貸
    款，不用陳報等語（見上訴審卷一第198、238頁、本院更三
    卷三第34頁正、反面）江武田、林哲孝等於上訴審審理時亦
    證稱：「上開批示係有條件之核准，上面所載條件如符合，
    即可承辦」等語不符（見上訴審卷一第198頁正、反面）；
    復與彰化商業銀行94年5月27日彰授企字第5729號函示︰「
    本行第15屆常務董事會第117次會議之決議．．．，依其文
    義，應係常務董事會授權審查部查明批示事項之疑點，就實
    際狀況對本行債權是否能夠確保，作通盤之考量，經審慎考
    量後，在債權能夠確保之情況下辦理撥款」等語有間（見本
    院更三卷一第80頁）。而西高雄分行80年6月14日致審查部
    函末頁附黏之批示事項上，蓋有80年6月27日「常務董事會
    審議通過」、同日「總行授信核准章」各1枚（見上訴審卷
    一第25至27頁），依負責蓋用該2印章之證人林世榮、賴慧
    朱於上訴審審理時均證稱：「原則未批緩議或再議均可蓋該
    章」、「最後核對人員蓋『審議通過』章，即可蓋授信核准
    章」、「蓋章時並未受到壓力」等語（見上訴審卷一第160
    至161頁）；審查部承辦人莊清雲於上訴審審理時亦證稱：
    我在該函上蓋核對批示訖，就表示這個案子已經准了等語（
    見上訴審卷一第165頁反面），上開各情，復經彰化銀行總
    行以85年8月14日彰審三字第3362號函示：「就文義觀之，
    並未有『核准』或『不予核准』之明確文字表示」（見原審
    卷二第4、5頁）及87年6月17日彰授審二字第344 5號函示內
    容亦與證人林世榮、賴慧朱及莊清雲上開證述內容相符（見
    上訴審卷一第1、第213至214頁），顯見證人等對該批示意
    旨，是否核准或應否於查覆疑點後再向常務董事會呈報，有
    不同之認知。惟查：
  1.彰化銀行有關建築業貸款之規定，在80年間，並未限制「申
    請建築融資之建築業須有百分之50以上銷售率」，而自81年
    5月26日始規定須有百分之60以上之銷售率，至須將總建築
    款之2分之1配合自備款存入備償專戶內，於80年間，亦無規
    定，此為彰化銀行總行以85年8月14日彰審三字第3362號及
    94年9月26日彰授企字第11429號函示明確（見原審卷二第4
    、5頁；本院更三卷一第86、87頁），且依上所述，該建築
    融資無擔保貸款6億5千萬部分，係以「盈宏公司銷售之自備
    款應設立專戶、應確實依工程進度並配合自備款按比率各2
    分之1撥貸、徵提聯合建築經理公司承諾書」為貸放條件，
    當無檢察官所指「盈宏公司必須有百分之50以上之銷售率及
    應將建築款之2分之1配合款存入指定備償專戶」之貸放條件
    ，而盈宏公司於彰化銀行確有設立帳戶，惟如無銷售，亦無
    銷售自備款存入之問題。
  2.上開常務董事會第117次會議，決議並未對於原80年3月8日
    核准之核貸條件中「應確實依工程進度並配合自備款按比率
    各2分之1撥貸、徵提聯合建築經理公司承諾書」等2條件同
    意免除。按80年間，彰化銀行辦理建築融資貸款作業要點第
    2 條第2項規定：「融資額度不得超過預估建築造價之5成。
    」（見原審卷二第13頁），此項通案規定，適用一切具體貸
    款案件，上開第117次常務董事會亦未就此部分作更動，是
    執行貸款核放單位，自仍應依上開「應確實依工程進度並配
    合自備款按比率各2分之1撥貸、徵提聯合建築經理公司承諾
    書」之條件核貸。
  3.西高雄分行如依盈宏公司變更原80年3月8日核准之核貸條件
    而提出撥貸申請，除需查明第117次常務董事會質疑部分外
    ，應再向總行審查部提出是否同意變更原80年3月8日之核貸
    條件，而由審查部再向董事會提出查明事項並請准變更原核
    貸條件，始為正途。再彰化銀行79年6月至80年9月間，提經
    彰化銀行常務董事會審核8千萬元以上貸款案件之抽樣，計
    有國通汽車股份有限公司等39家案，其中經無意見決議通過
    者，均載明「照案通過」；其中部分有意見、部分通過者，
    除載明「指示之相關意見，餘，照案通過」，於相關意見表
    示後並載明「審慎處理」、或「審慎辦理」、或「應予緩議
    」，亦即相關意見除緩議者，均應遵照處理；其餘不准者，
    則載明「補充資料後再議」、「保留」或「再議」等情，此
    有彰化銀行90年6月11日彰授營字第3167號函及所附貸款審
    核資料1份附卷（見本院更(一)審卷三第105至237頁）可按，
    並無如本件於具體指出各項疑點要求查明交待後，再單純載
    明「審慎辦理」之情形者，本件第117次常董會既未明示或
    默示同意變更原80年3月8日之核貸條件，反而具體指各項疑
    點要求查明交待，若解釋其非否決原80年3月8日之核准貸款
    決議，至少，關於本件核貸條件，自仍應於釐清董事會之疑
    點後，尚須遵守原核准貸款之各項條件辦理，始合乎該次會
    議批示之真意，要甚明確。至被告所辯6億5千萬元之原核貸
    條件於系爭建築融資案已無須再行考量，如常務董事會仍要
    求原先核貸條件，於前揭第117次常務董事會中，即應明確
    予以指示，否則論理上並無繼續援用先前之核貸條件之必要
    ，蓋申貸條件已有所變更，且已重新經過常務董事會之審核
    程序之故云云；尚與董事會之批示不符，而難採信。從而，
    上開常務董事會第117次會議決議之批示，並未表示准許變
    更80年3月8日之核貸條件，於未備核貸條件下同意立即撥款
    ，而係就質疑之處，請承辦單位審慎查明。從而，主管核撥
    業務者，若欲變更原核准條件進行撥款，自應另行書明變更
    後之條件，呈由常務董事會核辦是否同意變更原核貸條件之
    撥款申請，被告自79年初即擔任彰化銀行審查部經理，對於
    貸款事項應有相當之知識、經驗，尚難諉為不知情。
  (五)按本件「原核貸條件中既規定徵提建築經理公司，茲聯合建
    築經理公司既已表示終止委任，即與原核貸條件不符，自應
    送請總行核定；嗣後新建築經理公司接辦時，西高雄分行仍
    應依原核貸條件向新公司徵提承諾書，此為分行應執行之事
    項，如已依規定徵提，即無需陳報總行；反之，如未依規徵
    提，則與原核貸條件不符，應向總行陳報。惟據事後查證，
    本件該分行並未向建築經理公司徵提承諾書，亦未向總行陳
    報」，此有彰化銀行總行以87年6月17日彰授審二字第3445
    號函可證（見上訴審卷一第216至217頁），而依彰化銀行總
    行85年11月1日彰稽室字第3449號函復中央銀行「改善情形
    報告表」「改善情形」8(二)載明「．．．除第1筆1億5千6百
    萬元之工程款全額撥貸外，餘22筆工程款均係依東華建築經
    理公司製作之工程進度查核報告書，按進度所需工程款之2
    分之1核撥．．．」（見外放證物Ｇ卷第84頁），並參酌前
    開論述，足認被告係總行審查部之經理，明知西高雄分行於
    80年7月4日向彰化銀行總行審查部再次提出申請撥放盈宏公
    司1億5千6百萬元融資貸款函文時，並未據盈宏公司向新建
    築經理公司徵提承諾書，且係請求地下室基礎完成之全部工
    程款1億5千6百萬元（而非2分之1），並未依上開核貸條件
    所示「依工程進度並配合自備款按比率各2分之1撥貸」範圍
    提出申請，依法被告並無擅自變更董事會原核貸條件之權限
    ，竟未將上開第117次常務董事會決議質疑部分，併本次申
    請撥款，尚未具備核准貸款全部條件之事實，檢附盈宏公司
    申覆書具報該常務董事會審核，逕自違法批示「准予辦理」
    ，顯然違反彰化銀行78年8月17日第15屆第35次常務董事會
    修訂於80年間仍有效之「彰化商業銀行授信業務分層授權標
    準劃分準則」第6條有關凡擔保放款超過1億2千萬元者，由
    常務董事會核定之規定。至審查部之莊清雲、廖安隆、吳重
    等人，雖就西高雄分行於80年7月4日申請撥放1億5千6百
    萬元之建築融資予盈宏公司之審查部簽呈上為形式審查，簽
    擬准予辦理，然該簽呈准予辦理之最後決定者仍係被告，故
    而被告尚不得以莊清雲等已為審查而免責。況被告於調查站
    訊問時亦供稱：「依彰化銀行授信業務分層授權標準劃分準
    則，建築貸款審查部經理權責為3千萬元以下；授信之權責
    不可再授權」等語（見偵查卷第51頁反面）、「常務董事會
    並未授權予我是否放款，該筆（即本件）貸款之貸放亦非我
    之權責，但我私自揣摩常務董事會之決議，係我在兼顧會議
    決議內容的前提，認為得由我審慎辦理放貸該筆款項」（見
    偵查卷第54頁反面）、「我核准盈宏公司之之放貸是錯誤的
    ，依分層授權標準劃分原則，該筆放貸金額之額度理應由常
    務董事會議決議是否放貸，始為正確」（見偵查卷第55頁反
    面）；於檢察官偵查時復稱：「80年7月6日有批准盈宏公司
    1億5千6百萬元貸款，我自己決定的，此事不是經過葉國興
    ，事後也未向他報告；我有此權限批准」（見偵查卷二第42
    頁反面）等語，益足證明被告係未依相關規定，遵照常務董
    事會之核定辦理，私自批准上開申請，而違法核撥盈宏公司
    之1億5千6百萬元之建築融資貸款。
  (六)又被告於調查局訊問時已坦承郭再興有央請省議員馬榮吉、
    邱創良至彰化銀行向總經理葉國興關說，當時尚有乙○○、
    郭再興在場，省議員除提及更換建築經理公司之事，並要求
    彰銀取消2分之1配合款之規定，放款予無銷售實績之盈宏公
    司，但總經理葉國興認為變更授信條件非其權責，最後僅答
    應其等將提報常務董事會等語（見偵查卷第55頁）；葉國興
    於85年2月15日檢察官偵訊時亦供述：80年5、6月間馬、邱2
    位省議員有帶盈宏公司人員至總行找我談及盈宏貸款之事（
    見偵查卷第248至250頁）；而證人即盈宏公司實際負責人郭
    再興調查局訊問時亦證稱：盈宏公司有在西高雄分行設立專
    戶，在本公司申請核放第1筆建築融資貸款1億5千6百萬元時
    ，因海港企業大樓銷售不好，無法將2分之1之配合款存入專
    戶內，另盈宏無2分之1配合款，彰化銀行西高雄貸款不撥放
    ，我有找馬、邱2位省議員幫忙，並偕同至彰化銀行總行找
    總經理研商處理（見偵查卷第25頁）；又證人即郭再興之子
    郭俊良於調查局訊問時證稱：盈宏公司所推出之海港企業大
    樓銷售不好，故在彰化銀行西高雄分行所設立之專戶，自始
    無存入2分之1之配合款，盈宏公司海港大樓工程進行中，一
    方面向民間舉債，一方面找省議員及彰化銀行總經理尋求解
    決（見偵查卷第15至20頁）；另證人即盈宏公司之債權人鄭
    足於調查局訊問時證稱：彰化銀行西高雄分行因對盈宏公司
    信用存疑，未立即撥款，郭再興透過友人找馬、邱2位省議
    員幫忙，第1次找來乙○○大聲斥責，貸款已核准為何不撥
    款，黃某稱其無權決定，第2次至省議會亦無結果，第3次至
    彰化銀行台北總行找總經理協調，總經理請審查部門經理（
    即被告丙○○）說明本貸款需經理公司鑑定評估後再送回董
    事會審查通過才能放款，後來盈宏公司即順利取得貸款等語
    （見偵查卷第12頁），顯見盈宏公司為取得貸款確有委請省
    議員出面向被告與葉國興關說放寬上開核貸條件，應認屬實
    。
  (七)證人即原西高雄分行經理乙○○於83年6月9日調查局初次訊
    問時證稱：彰化銀行第15屆常務董事會第117次會議時，就
    盈宏公司1億5千6百萬元之建築融資撥款案，並未核准；盈
    宏公司申請1億5千6百萬元之建築融資撥款，確實無法提出
    同額2分之1之配合款，但因有省議員馬榮吉、邱創良介入，
    分別在台灣銀行高雄分行及台灣省議會協調2次，因我權限
    不足協調未成，第3次在總經理會客室我及審查部經理丙○○、辦理移交中新經理葉健人、省議員馬榮吉、邱創良、盈
    宏公司實際負責人郭再興、蔡太太（即鄭足）均在場等語（
    見偵查卷第26至30頁）。被告於前項說明中亦肯認有參與協
    調。又證人乙○○於檢察官偵訊時證稱：「（何以變更授信
    條件？）郭進興去找邱創良、馬榮吉向葉國興關說的，葉國
    興找我去，後來丙○○向我說條件要改不要將2分之1配合款
    存入備償專戶，是叫我把條件取消變成我們1定要放款給盈
    宏公司。」等語（見偵查卷第152頁反面）、「（後來支出
    傳票也是你自己寫的？）是總行已准，當時總行丙○○說放
    款已准了，為何還不放款，我說承辦人有意見，丙○○叫我
    自己開放款支出傳票，我就開了。」等語（見偵查卷第212
    至213頁），再其於檢察官偵訊時復證稱：被告於80年6月5
    日之前有打電話叫我自己開傳票，我叫蘇政良、黃美香、陳
    慶仲等人開立支出傳票；第1次馬、邱2位省議員在台灣銀行
    高雄分行很兇，質問我為何不放款，第2次於80年5月在台灣
    省議會，第3次台北總行有馬榮吉、邱創良、丙○○、郭再
    興、葉國興及我在場，約定要改建築經理公司，便有省議員
    提出東華公司來配合等語（見偵查卷第228至229頁）；另於
    原審調查時證稱：屬下經辦查證無2分之1配合款，不願撥款
    ；我係經總行同意始撥款，我有指示郭萬得簽擬公文報總行
    審查部等語（見原審卷三第133頁至134頁反面）。核與證人
    即西高雄分行放款承辦人戊○○迭於偵查、原審及上訴審證
    稱：本件盈宏公司第1次撥款申請，因沒有提出2分之1配合
    款存入專戶，也沒有經理公司，與原申請條件不符，所以我
    不同意撥放等語（見偵查卷第209至210頁、原審卷二第221
    至222頁、原審卷三第125至136頁、上訴審卷一第162頁）；
    證人即同為西高雄分行放款員蘇政良、黃美香迭於偵查、原
    審及本院前審證稱：撥放予盈宏公司之貸款，因原主辦戊○○認與原貸款條件不符，而不同意撥放，乙○○自稱負全責
    ，叫黃美香及蘇政良開支出傳票，而傳票上製票、轉帳及放
    款負責人均由乙○○本人蓋自己的章等語（見偵查卷第4頁
    、第216頁、第227頁、上訴審卷一第199至200頁），證人即
    同為西高雄分行總務郭萬得於偵查、原審及上訴審證稱：西
    高雄分行轉呈盈宏公司申請撥放1億5千6百萬元予總行之80
    年6月14日彰西高80字第11282號函及80年7月4日彰西高80
    字第29號函，均為乙○○擬稿我照抄等語（見偵查卷第228
    頁、原審卷三第135頁、上訴審卷一第162頁反面）相符。足
    認盈宏公司申請撥放上開第1筆建築融資貸款，係因省議員
    介入關說，致證人乙○○與下屬承辦人員有不同處理態度，
    仍自行簽請總行核辦，而證人乙○○經由被告通知准予辦理
    撥款後，不顧承辦人之意見，自行蓋章製作支出傳票，撥放
    該貸款予盈宏公司，應非子虛。按乙○○為西高雄分行經理
    ，對有無向建築經理公司徵提承諾書及申貸額度若干，知之
    最詳，被告身為總行審查部經理，並親自批示聯合建築經理
    公司撤銷承諾書之函，2人均知悉盈宏公司申請核撥信用貸
    款之條件、金額等，均與尚常務董事會原核准貸款之條件不
    符，理應拒絕撥款，乃竟於受省議員馬榮吉、邱創良關說後
    ，被告與乙○○2人違反相關核撥貸款之規定，共同為不符
    原核貸條件之違法撥貸行為，致盈宏公司不當取得違法撥放
    之第1筆貸款，其2人有使盈宏公司圖得違法撥貸該1億5千6
    百萬元貸款之不法利益致損害彰化銀行之主觀意圖及犯意聯
    絡與行為分擔，彰彰甚明。
  (八)被告雖又主張：彰化銀行第15屆117次常董會就系爭建築融
    資案所為批示，除查明5點事項外，其重點在於「債權能否
    確保無虞」，按盈宏公司提供坐落高雄市○○區○○段土地
    於80年元月間向彰銀申貸土地擔保與建築融資貸款案件，業
    已於80年3月8日全案通過，建築用之土地為西高雄分行設定
    第1順位抵押權4億3千2百萬元及第5順位12億4千5百萬元先
    貸放3億8千6百萬元，並於核放上開1億5千6百萬元貸款時，
    塗銷第2、3、4順位民間7千多萬元之貸款，僅剩彰化銀行設
    定之第1順位及第5順位，共計設定16億7千7百萬元之抵押權
    ，設建築融資貸款之6億5千萬元，其第1次1億5千6百萬元，
    依原已核准之貸款額僅能給予一半即0.78億元，而增加0.78
    億元，但因土地價值已高達9億餘元，縱多貸得0.78億元，
    不但用以塗銷上開民間貸款之抵押權，將原彰化銀行之第5
    順位抵押權提升為第2順位，於彰銀債權之確保有利，且1億
    5千6百萬元貸放時，該公司之總貸放款額僅為5億4千2 百萬
    元，在其抵押品之擔保下債權之確保仍綽綽有餘，如此辦理
    ，不但債權確保無虞，對彰銀放款業務有增加業績及利息收
    入，正符合銀行業之經營理念，且依建物工程支付預計表可
    知，蓋至地上2樓前，盈宏公司本可貸得總計2億1千5百萬元
    （地下室基礎完成：7千8百萬元；地下室3樓頂版完成：6千
    8 百50萬元；地下室1樓頂版完成：6千8百50萬元），而盈
    宏公司於蓋至地上2樓前，僅請款1億5千6百萬元，尚比原先
    核貸少了5千9百萬元，故盈宏公司亦依提出第1次建築融資
    時之條件，蓋至地上2樓均未再請款；易言之，0.78億元係
    提前撥款，盈宏公司亦提前繳息而已，其後之建築仍繼續進
    行至21層並無中輟，在被告任審查部期間，該公司存放款往
    來正常，利息繳納情形，亦從未發生問題，盈宏公司有何利
    可圖？申言之，彰化銀行第15屆117次常董會決議所要求之
    「債權確保無虞」之指示，依上述說明，業已達成，且實際
    上於蓋至地上2樓前所請款項，亦較原先核貸者少，其後之
    建築繼續進行至21層並無中輟，復無缺繳利息等情事，益徵
    審查部對「債權確保無虞」之查核並無違失之處。況盈宏公
    司於大樓完成後，一時財務週轉困難，而未續繳利息，銀行
    即予申請拍賣，於拍賣中，即為第3人前來洽購，將銀行之
    貸款悉數還清，職是，本件貸款，非但債權確保無虞，更為
    銀行賺進數千萬之利息，如何能以銀行正常之作業，放款予
    客戶，賺取利息之業務上行為，論斷為圖利他人之背信罪行
    ？又彰化銀行總行以87年6月17日彰授審二字第3445號函說
    明2(二)４，雖認「該款之貸放將先收回民間債務並塗銷其抵
    押權，且可興建至地上2樓，對本行之債權並無不利」云云
    。然查，被告是否構成背信罪，應以行為當時之證據認定被
    告是否有違法行為，而使被圖利之對象得到不法之利益而判
    斷之。按本件被告違反規定擅自核准盈宏公司第1筆建築融
    資撥款之際，盈宏公司既未向建築經理公司徵提承諾書（係
    指盈宏公司未依約繳納貸款利息或償還本金者，由建築經理
    公司代為清理處分），且放款額度逾建築造價2分之1（即應
    為當時工程進行至地下室之工程款1億5千6百萬元之一半即7
    千8 百萬元），則被告上開撥款之決定，即違反彰化銀行貸
    款之規定，而該債權是否因拍賣土地部分之抵押擔保品而確
    實足償，尚非確定，其依法不應核准撥款而違法擅自決定撥
    款，使彰化銀行之債權擔保增加不確定性，使申貸人之盈宏
    公司由依法無法取得核撥貸款之情形下，轉變為違法取得核
    撥貸款，自然對於當時彰化銀行債權之保障有所影響，及使
    盈宏公司獲得不法利益，尤以盈宏公司所興建之本件海港大
    樓，積欠彰化銀行11億6千7百85萬6千3百45元，84年11月9
    日為法院執行第6次拍賣，此有該銀行86年3月27日彰審三字
    第1048號函1份在卷（見原審卷二第201頁）可憑，而盈宏公
    司本件向彰化銀行申貸之土地抵押貸款3億8千6百萬元及建
    築融資貸款6億5千萬元之借款最後繳息日，各為82年1、2、
    3月間，其後即未再繳息，至89年10月25日本件借款債權始
    由破產財團獲分配款，此有彰化銀行總行90年6月27日彰授
    書2字第3466號函附卷（見更(一)審卷三第243、244頁），再
    本件債務人盈宏公司嗣經宣告破產，海港大樓係由破產管理
    人出售予大元建設公司等情，亦據證人戊○○證述無訛（見
    上訴審卷一第162頁），足見被告上開違法撥款行為確使彰
    化銀行之債權受有難於依限受償之損害。至被告所辯本件大
    樓建築物經拍賣已由第三者取得，彰化銀行應可全數受償云
    云，但此乃事後外在環境轉變、物價揚昇所致，與被告於行
    為時有無背信意圖及犯行，已無關係，自難為被告有利之證
    明。
  (九)綜上所述，足認被告所辯，要為卸責之詞，委無可採，其犯
    罪事證明確，犯行洵堪認定。
三、按「稱公務員者，謂依法令從事於公務之人員」；又「依據
    法令從事公務之人員，犯本條例之罪者，依本條例處斷」；
    94年2月2日修正前刑法第10條第2項、95年5月30日修正前貪
    污治罪條例第2條前段，固分別定有明文。惟上開法條已分
    別修正如下：刑法第10條第2項：「稱公務員者，謂下列人
    員：一依法令服務於國家、地方自治團體所屬機關而具有法
    定職務權限，以及其他依法令從事於公共事務，而具有法定
    職務權限者。二受國家、地方自治團體所屬機關依法委託，
    從事與委託機關權限有關之公共事務者」、貪污治罪條例第
    2條：「公務員犯本條例之罪者，依本條例處斷」，並均自
    95年7月1日生效施行。是自95年7月1日起，有關貪污治罪條
    例犯罪主體「公務員」之定義，即應依修正後之現行刑法第
    10條第2項認定之。又刑法第10條第2項之修正理由謂：「（
    1）本條第2項有關公務員之定義，其規定極為抽象、模糊，
    於具體適用上，經常造成不合理現象，例如，依司法院釋字
    第8號、第73號解釋，政府股權佔百分之50以上之股份有限
    公司（如銀行），即屬公營事業機構，其從事於該公司職務
    之人員，應認為係刑法上之公務員。然何以同屬股份有限公
    司，而卻因政府股權佔百分之50以上或未滿之不同，使其從
    事於公司職務之人員，有刑法上公務員與非刑法上公務員之
    別？實難以理解。究其根源，實為公務員定義之立法不當結
    果，應予以修正。（2）公務員在刑法所扮演之角色，有時
    為犯罪之主體，有時為犯罪之客體，為避免因具有公務員身
    分，未區別其從事職務之種類，即課予刑事責任，而有不當
    擴大刑罰權之情形，故宜針對公務性質檢討修正。（3）第1
    款前段所謂『依法令服務於國家、地方自治團體所屬機關』
    ，係指國家或地方自治團體所屬機關中依法令任用之成員。
    故其依法代表、代理國家或地方自治團體處理公共事務者，
    即應負有特別保護義務及服從義務。至於無法令職掌權限者
    ，縱服務於國家或地方自治團體所屬機關，例如僱用之保全
    或清潔人員，並未負有前開特別保護義務及服從義務，即不
    應認其為刑法上公務員。（4）如非服務於國家或地方自治
    團體所屬機關，而具有依『其他依法令從事於公共事務而具
    有法定權限者』，因其從事法定之公共事項，應視為刑法上
    的公務員，故於第1款後段併規定之。此類之公務員，例如
    依水利法及農田水利會組織通則相關規定而設置之農田水利
    會會長及其專任職員屬之。其他尚有依政府採購法規定之各
    公立學校、公營事業之承辦、監辦採購等人員，均屬本款後
    段之其他依法令從事於公共事務而具有法定職務權限之人員
    。（5）至於受國家或地方自治團體所屬機關依法委託，從
    事與委託機關權限有關之公共事務者，因受託人得於其受任
    範圍內行使委託機關公務上之權力，故其承辦人員應屬刑法
    上公務員，爰參考貪污治罪條例第2條後段、國家賠償法第4
    條第1項規定而於第2款訂之」。要言之，所謂「公務員」，
    在主體的要件上，限於服務於國家、地方自治團體所屬機關
    之公務人員，或者是依法令從事於公共事務而具有法定職務
    權限者，或是受機關委託而從事與委託機關權限有關之公共
    事務者。在事務的要件上，除了服務於國家或地方自治團體
    所屬機關之人員外，則必須是從事於公共事務者，而所謂公
    共事務必須係關於公權力行為，私經濟行為並不包含在內；
    簡言之，修法後刑法關於公務員概念之範圍，僅限縮於「與
    公共事務及公權力之行使相關之人員」（本院暨所屬法院95
    年6月因應新修正刑法施行座談會結論參照）。經查︰
  (一)本件被告服務於當時公營彰化銀行，依修正前之刑法及貪污
    治罪條例之規定，固屬於刑法上之公務員，而有貪污治罪條
    例之適用，然於95年7月1日上開修正之新法生效後，因本案
    所涉之彰化銀行，為事業單位，已民營化，其行員不再享有
    公務上之職權，亦不具有公法上權力主體之身分，從而即無
    從行使行政主體之權力；易言之，銀行員乃基於私法地位，
    所為之私經濟之商業行為，其所執行之事務與公共事務無關
    ，亦非公權力之行使，則揆諸前揭說明，本案當時擔任經理
    之被告，自難認係修正後之現行刑法第10條第2項所謂之公
    務員，自無貪污治罪條例之適用。惟其既依命綜理銀行業務
    ，其乃為銀行處理事務之人，至為灼然。
  (二)被告於本件行為時係彰化銀行審查部經理，為彰化銀行處理
    貸款核撥事務，其明知本件貸款之核撥應具備常務董事會核
    准貸款之相關條件，竟明知盈宏公司申請撥款時之條件已與
    原核准貸款時不同，卻於受到省議員不當關說壓力下，生圖
    利盈宏公司之意，而與乙○○共同基於圖利盈宏公司之意思
    違法核准撥放，致使盈宏公司取得違法撥款之不法利益，並
    足以生損害於彰化銀行，核被告所為，係犯刑法第342條第1
    項之背信罪。被告行為後，原戡亂時期貪污治罪條例第6條
    第3款對於主管事務直接圖利罪之規定，曾分別於81年7月17
    日、8 5年10月23日及90年11月7日經總統令修正公布（於81
    年7月17日修正其名稱為貪污治罪條例，並將該罪移列於第6
    條第1項第4款），而原戡亂時期貪污治罪條例第2條關於該
    條例犯罪主體之規定，亦曾分別於81年7月17日及95年5月30
    日經總統令修正公布（於95年5月30日係配合刑法第10條第2
    項公務員定義之變更而作修正），另刑法第10條第2項關於
    公務員定義之規定亦於94年2月2日經總統令修正公布，並與
    上開95年5月30日修正公布之貪污治罪條例第2條之規定同時
    於95年7月1日生效，因貪污治罪條例第2條及刑法第10條第2
    項修正之結果，被告此部分所為於95年7月1日前係構成對於
    主管事務直接圖利罪，於95年7月1日後則係構成刑法第342
    條第1項之背信罪，茲比較被告行為時62年8月17日修正之戡
    亂時期貪污治罪條例第6條第3款，及被告行為後81年7月17
    日、85年10月23日、90年11月7日修正之貪污治罪條例第6條
    第1項第4款，與其於95年7月1日後始該當之刑法第342條第1
    項規定之結果，以刑法第342條第1項之規定最有利於被告，
    依修正刑法第2條第1項後段，自應適用刑法第342條第1項之
    規定論處。檢察官未及審酌貪污治罪條例第2條及刑法第10
    條第2項規定之修正，認被告丙○○係犯81年7月17日修正之
    貪污治罪條例第6條第1項第4款對於主管事務直接圖利罪，
    容有未合，起訴法條應予變更。被告與另案起訴審理之乙○○，對所犯上述之罪，有犯意聯絡及行為分擔，為共同正犯
    。
八、原審就被告部分，據以對被告論罪科刑，固非無見。惟查，
    （1）原審未及審酌貪污治罪條例第2條及刑法第10條第2項
    規定之修正，就檢察官起訴被告對於主管事務直接圖利罪部
    分未予變更起訴法條，仍依81年7月17日修正之貪污治罪條
    例第6條第1項第4款論罪科刑，已有未合；（2）本件被告僅
    就上開1億5千6百萬元貸款部分構成背信之罪，其餘部分則
    均不能證明（此部分亦不另為無罪之諭知，詳如後述），原
    審就土地擔保貸款3億8千6百萬元及第2、3次貸款部分均認
    被告亦構成犯罪，亦有未洽。被告提起上訴否認犯罪，固無
    理由，然原判決關於被告部分既有可議，自仍應由本院將該
    部分予以撤銷改判。爰審酌被告為彰化銀行審查部經理，對
    於民意代表之關說，雖應有所對應，但明知在新建築經理公
    司未出具承諾書下，彰化銀行對盈宏公司所貸放之款項將不
    能確保，撥款額度不得逾建築造價百分之50，竟因馬、邱2
    位省議員之關說，給予配合圖利，而為背信之犯行，致生損
    害於彰化銀行之利益，造成之損害甚巨，及其素行、犯罪動
    機、所用手段、本身雖無所得，惟對彰化銀行造成之損失、
    未坦承犯行之犯後態度等一切情狀，量處有期徒刑1年6月。
    又查被告前此未曾因故意犯罪而受有期徒刑以上刑之宣告，
    有本院被告全國前案紀錄表1紙存卷可參，其因受關說，致
    罹刑章，經此罪刑之宣告後，當知所警惕，現已退休，信無
    再犯之虞，加以被告年事已高，本院認其所受上開刑之宣告
    ，以暫不執行為適當，爰依現行刑法第74條第1項第1款、第
    2 項第4款之規定，併宣告緩刑4年，被告並應向公庫支付50
    萬元（依最高法院95年第8次刑事庭會議決議意旨，關於緩
    刑，縱被告行為時係在修法前，仍一律適用新法），以啟自
    新。
貳、被告丙○○其餘圖利、偽造文書不另為無罪諭知部分：
一、公訴意旨略如附件所示。
二、訊據被告否認有此部分圖利、背信及偽造文書犯行，辯稱本
    件3億8千6百萬元之土地抵押貸款部分，已有十足擔保，何
    來圖利之有？此部分撥款乃承辦單位即西高雄分行逕為執行
    依權責撥款，與被告無涉，被告又有何違背任務？撥款時間
    為80年6月5日，又在馬、邱省議員於同月11日關說施壓之前
    ，依時序上觀察判斷，被告又如何受關說施壓？至另2億元
    及2億4千9百萬元建築融資撥款部分，因被告已於80年11月1
    日離開審查部，奉調為副總經理，後續之建築融資貸款均由
    葉健人接辦，被告不參與其事，實無背信或圖利之舉。
三、按犯罪事實應依證據認定之，無證據不得認定犯罪事實，刑
    事訴訟法第154條第2項定有明文。是以事實之認定，應憑證
    據，如未能發現相當證據，或證據不足以證明，自不能以推
    測或擬制之方法，為裁判基礎；且被告否認犯罪事實所持之
    辯解，縱屬不能成立，仍非有積極證據足以證明其犯罪行為
    ，不能遽為有罪之證明；而認定不利於被告之事實，須依積
    極證據，茍積極證據不足為不利於被告事實之認定時，即應
    為有利於被告之認定，更不必有何有利之證據，最高法院著
    有40年度臺上字第86號判例、30年度上字第1831號、30 年
    度上字第816號判例可資參照。
四、經查：
  (一)關於土地抵押擔保貸款3億8千6百萬元部分：
  1.本件盈宏公司向西高雄分行申請土地擔保及建築融資（無擔
    保信用）貸款，係於80年3月22日即經彰化銀行核准，該貸
    款「其他條件」7、8雖分別有「徵提聯合建築經理公司承諾
    書」及「銷售之自備款應設立專戶，配合本行建築融資按比
    率2分之1撥款」之記載，但並無以「百分之66銷售實績」作
    為該貸款條件之一，此有該貸款申請書附卷（見Ｆ卷第3頁
    ）可參。彰化銀行核准本件土地抵押及建築融資信貸貸款部
    分，均不以盈宏公司有百分之66之銷售實績為貸放條件，當
    甚明確。且本件盈宏公司之貸款核准日期，既係80年3月22
    日，為當時省議員馬榮吉（已沒）、邱創良2人受託出面關
    說時即80年4、5月間之前，則檢察官認西高雄分行承辦人員
    以盈宏公司不符合授信條件而拒絕辦理貸款，郭再興為取得
    前開貸款之核准，乃央請台灣省議員馬榮吉、邱創良於80年
    4 、5月間，向被告關說，即與事實不符。
  2.關於盈宏公司土地擔保貸款3億8千6百萬元部分，依彰化銀
    行就該行辦理盈宏公司授信案函復本院，謂：「總行批示核
    貸批示事項(二)之規定，僅『中期放款－純無擔保』即工程款
    6億5千萬元部分，應確實依工程進度估驗完工部分之價款，
    按該價款2分之1撥付，至於土地擔保放款3億8千6百萬元整
    之部分，則無此限制條件，自無應具備該條件（即2分之1配
    合款或按工程進度撥款）之問題」，而上開土地抵押擔保貸
    款款項，係於80年6月5日即撥放予盈宏公司等情，有彰化銀
    行總行以87年6月17日彰授審二字第3445號函可參（見上訴
    審卷一第215至216頁），另參照彰化銀行辦理建築融資貸款
    作業要點第2條第2項亦確有規定：「融資額度不得超過預估
    建築造價之5成。」（見原審卷二第13頁），顯係針對無擔
    保之信用建築融資部分，而未及於抵押貸款部分；又證人即
    83年8月至86年10月間彰化銀行總經理鄒鴻圖於原審亦證稱
    ：一般土地擔保部分可以撥款（指全部撥款）等語（見原審
    卷三第141頁）；證人即曾任彰化行審查部科長廖安隆亦證
    稱：「土地貸款大都是先撥款，而建築融資若變更，土地貸
    款也不受影響而先撥款」等語（見原審卷三第56頁）；以上
    開土地確已於80年3月27日設立登記本金最高限額抵押權12
    億4千5百萬元予彰化銀行，亦有相關土地建築改良物抵押權
    設定契約書、他項權利證明書影本等附卷可證（見Ｆ卷第37
    至43頁），足見本件土地抵押貸款3億8千6百萬元之放款核
    撥部分，並無2分之1配合款或按工程進度撥款問題，至為明
    顯。
  3.雖聯合建築經理公司於80年5月28日即與盈宏公司終止委任
    關係，然該聯合建築經理公司遲至80年6月6日始具函向彰化
    銀行表示撤銷該公司原於80年4月8日對彰化銀行出具之承諾
    書，已詳述如前，並有聯合建築經理公司函影本在卷可參（
    見原審卷一第95頁），足見彰化銀行在80年6月5日核撥該3
    億8千6百萬元之土地抵押貸款時，於彰化銀行之內部資料，
    盈宏公司仍具備建築經理公司之承諾書無誤。本件土地抵押
    貸款部分既無2分之1配合款及銷售實績達百分之50或百分之
    66問題，則彰化銀行相關承辦員於抵押權設定齊全後，80
    年6月5日建築經理公司承諾書未被告知撤銷前，其核撥行為
    即屬合法。是該抵押貸款部分之核撥，不論有無經過省議員
    之關說，既屬依法核撥，被告就此部分，自無圖利或背信問
    題。
  4.本件土地擔保抵押貸款部分之准許、核撥，既無不法，就此
    部分被告自不構成背信或違法圖利私人。
  (二)關於第2、3筆以下之盈宏公司建築融資無擔保信用貸款核撥
    部分，盈宏公司第2、3筆建築融資貸款撥放案，有關被告部
    分，因證人葉健人於本院及偵查時已陳稱：係自80年11月20
    日起接任審查部經理之職等語（見原審卷三第5頁），顯見
    被告於彰化銀行審查盈宏公司第2、3筆建築融資貸款之撥放
    時，業已調離審查部經理之職務，榮升彰銀行副總經理，而
    未再主管審查貸款撥放之業務，此為被告所不否認，並有彰
    化銀行總行87年6月17日彰授審二字第3445號函檢附之附件3
    之放款審議委員會審議紀錄可證（見上訴審卷一第215 至
    216頁），由是足見，被告於80年12月23日及81年4月21日，
    盈宏公司建築融資第1筆2億元及第3筆2億9千4百萬元之放款
    審議委員會時，早已脫離總行審查部經理之職務。又放款審
    議委員會為合議制，被告雖為副總經理而為審議委員，但並
    無決定性之影響力，而上開2案之核放決定權為董事會，審
    議委員會僅能提出常務董事會審議，並無決定之權限。再依
    第1筆融資貸款撥放之審核情形觀之，該次審核僅就該筆貸
    款金額審查，不及其他，足以證明各次審核均係就各次之貸
    款分別為之，是彰化銀行總行審查盈宏公司第2、3筆建築融
    資貸款核撥部分時，被告既已非該銀行總行審查部之經理，
    又非常務董事會成員，已非居於有權審核決定撥放款與否之
    地位，自無從再據以圖利盈宏公司而為違法之撥放決定。是
    盈宏公司第2、3筆建築融資貸款之撥放部分，核與盈宏公司
    上開土地貸款部分，均難認被告有何違背職務而圖利盈宏公
    司之處，此部分被告被訴之犯罪亦屬不能證明。
  (四)按公訴意旨認被告明知為不實，在西高雄分行向總行申請撥
    放1億5千6百萬元之第1筆建築融資貸款予盈宏公司之總行審
    查部簽呈上，逾越權限批示「准予辦理」等文字，因認被告
    另涉有刑法第213條之偽造文書罪嫌云云。惟查，按刑法第
    213條之公務員登載不實罪，其行為主體係以就職務上所掌
    之公文書具登載權之公務員為限，是依修正前刑法之規定，
    上開文書雖屬被告職務上所掌之公文書；惟刑法修正後，如
    前所述，被告既已不具刑法上公務員之身分，則上開文書已
    非公務員職務上製作之公文書，充其量僅能認係被告業務上
    作成之文書。又本件借貸申請係由行員所製作，經被告批示
    ，被告對之本具批示之權，準此，被告以審查部經理為上開
    批示「准予辦理」等文字之行為，於外觀上既屬其審查部經
    理職權內之行為事項，則被告雖有逾越權限，亦屬被告是否
    構成背信之問題，尚與從事業務者登載不實事項於業務上之
    文書罪之構成要件有間，是被告此部分被訴公務員登載不實
    事項於公文書罪嫌，亦有未足。
五、有關被告被訴圖利盈宏公司部分（除前接本院認定有罪部分
    外）及公務員登載不實事項於所掌公文書罪嫌部分，均查無
    積極證據足以證明被告構成犯罪，因檢察官認此部分與前開
    有罪部分具有連續犯及牽連犯之裁判上一罪關係，爰不另為
    無罪之諭知。
據上論斷，應依刑事訴訟法第369條第1項前段、第364條、第299
條第1項前段、第300條，刑法第2條第1項、第28條、第342條第1
項，第74條第1項第1款、第2項第4款，罰金罰鍰提高標準條例第
1條前段，判決如主文。
本案經檢察官鄭銘謙到庭執行職務。
中    華    民    國    95    年    12    月    13    日
                  刑事第十三庭  審判長法  官 曾德水
                                      法  官 林婷立
                                      法  官 王炳梁
以上正本證明與原本無異。
檢察官如不服本判決，應於收受送達後十日內向本院提出上訴書
狀，其未敘述上訴之理由者並得於提起上訴後十日內向本院補提
理由書（均須按他造當事人之人數附繕本）。
被告不得上訴。
                                      書記官 廖逸柔
中    華    民    國    95    年    12    月    13    日
附錄本案論罪科刑法條全文：
刑法第342條：
為他人處理事務，意圖為自己或第3人不法之利益，或損害本人
之利益，而為違背其任務之行為，致生損害於本人之財產或其他
利益者，處5年以下有期徒刑、拘役或科或併科1千元以下罰金。
前項之未遂犯罰之。
附件：
一、丙○○原係彰化銀行審查部經理（79年初至80年11月1日止
    ）、副總經理（於83年3月1日退休），係從事公務之人員。
    緣有盈宏公司實際負責人兼該公司總經理郭再興，因與原彰
    化銀行苓雅分行經理乙○○熟識，遂透過關係，於80年3 月
    間，以坐落高雄市○○段第66號、第67號、第68號、第19
    之2號、第20號土地興建海港大樓，圖取得資金週轉，乃向
    西高雄分行申請土地擔保3億8千6百萬元及建築融資無擔保
    貸款6億5千萬元，西高雄分行乃依規定要求盈宏公司必須有
    百分之50以上之銷售率及應將總建築款之2分之1配合款存入
    指定之備償專戶內始可，而海港大樓實際上僅有3成銷售情
    形，且遭客戶退訂，嗣後銷售亦未達1成，盈宏公司復未將2
    分之1之配合款存入指定之備償專戶，而為西高雄分行承辦
    人戊○○等發現盈宏公司實際並無百分之66之銷售實績，而
    係聯合經理公司虛報，盈宏公司亦未將上開2分之1配合款存
    入備償專戶，乃以不符合授信條件而拒絕辦理貸款。郭再興
    為取得前開貸款，乃央請台灣省議員馬榮吉、邱創良於80
    年4、5月間陪同其多次至台灣銀行高雄分行、中興新村台灣
    省議會、彰化銀行台北總行等地，向西高雄分行經理乙○○
    、彰化銀行總經理葉國興、丙○○等關說，要求取銷上開2
    分之1配合款及銷售率達百分之50之條件以及不必有建設經
    理公司，葉國興及丙○○乃基於共同圖利郭再興及盈宏公司
    之犯意，接受關說，未經專案申請即擅自取銷上開2分之1配
    合款、銷售率百分之50等之條件，並由葉國興、丙○○要求
    找尋一建築經理公司配合，再指示乙○○向彰化銀行總行重
    新提出申請，郭再興並配合提出上開貸款之申請，郭再興即
    經由馬榮吉之介紹，找東華建設經理公司配合。待上開約定
    完成後，由丙○○通知乙○○業已取銷2分之1配合款之條件
    ，即由彰化銀行於80年6月5日由乙○○指示蘇政良開立傳票
    辦理上開土地擔保3億8千6百萬元之放款，至於建築融資貸
    款部分，則由盈宏公司於80年6月12日向西高雄分行提出申
    請第1筆建築融資貸款1億5千6百萬元，斯時因戊○○、蘇政
    良等發現盈宏公司並無符合上開2分之1配合款，亦無建設經
    理公司而不同意貸放，原承辦之聯合建設經理公司亦認有問
    題而不願辦理，並與盈宏公司解約，惟乙○○竟偽稱業已向
    總行申請核准變更授信條件，並欲於80年7月間順利配合貸
    放第1筆1億5千6百萬元之建築融資貸款予盈宏公司，明知戊○○不願意，竟將原本係戊○○業務工作轉指示郭萬得於80
    年6月14日以第1128號函彰化銀行總行申請貸放，並由丙○○任經理之總行審查部指示「可」，並提出於常務董事會，
    惟經第15屆常務董事會80年6月27日第117次會議以「本案為
    何原（聯合）建築經理公司撤銷委任關係？為何尚無建築經
    理公司接辦？原承貸（苓雅）分行為何轉另1（西高雄）分
    行承辦？原申貸用途為何變更？為何原申貸時稱至申請日止
    已銷售百分之66，而現在又稱尚未銷售？務應切實查明有所
    交待後，就債權能否確保，審慎辦理。」之理由，不同意盈
    宏公司貸款案，當時葉國興雖在場，明知盈宏公司上開無擔
    保放存款超過8千萬元之貸款之准駁權應屬於常務董事會之
    權限，亦明知盈宏公司之財務結構並不健全，未自行及要求
    西高雄分行查明上開常務董事會指示查覆事項並依規定提報
    常務董事會同意通過，反逕由乙○○於同年7月4日代戊○○
    業務，而函彰化銀行總行審查部請求貸放上開1億5千6百萬
    元，再由彰化銀行審查部莊清雲呈經理丙○○於同月6日批
    示「准予辦理」等，是其等均明知上開不實事項，由葉國興
    指示當時審查部經理之丙○○虛偽於80年7月6日逾權登載批
    准盈宏公司前述建築融資貸款。葉國興再利用常務董事會案
    件繁雜之機會，故意未詳細報告盈宏公司不符合彰化銀行授
    信條件之情形，復分別於81年1月9日至同年4月24日之常務
    董事會，矇騙通過盈宏公司2億元及2億4千9百萬元之建築融
    資貸款，並由乙○○分別於81年1月14日、2月1日、2月25日
    、3月14日、4月2日、4月29日、5月12日、5月29日、6月16
    日、7月3日、7月23日、8月8日、8月27日、9月21日、10月7
    日、11月19日、12月1日、82年2月15日、3月19日於西高雄
    分行貸放上開貸款交付予盈宏公司，總計建築融資貸款部分
    業已貸放5億9千5百20萬元，83年3月19日彰化銀行貸放上開
    盈宏公司建築融資貸款2百50萬元後，盈宏公司終因無任何
    銷售業務，致無法償還建築融資貸款之本息，足生損害於台
    灣省政府及彰化銀行。


司法院資訊處製作；財團法人民間司法改革基金會備份。
